【裁判字號】    99,簡上,222
【裁判日期】    991123
【裁判案由】    損害賠償
【裁判全文】
臺灣板橋地方法院民事判決             99年度簡上字第222號
上  訴  人  楊德明
被  上訴人  東森得易購股份有限公司
法定代理人  梁馬利
訴訟代理人  殷萬賜
上列當事人間請求損害賠償事件，上訴人對於中華民國99年6 月
29日本院板橋簡易庭99年板簡字第819 號簡易判決提起上訴，本
院合議庭於民國99年11月9 日言詞辯論終結，判決如下：
    主    文
上訴駁回。
第二審訴訟費用由上訴人負擔。
    事實及理由
壹、程序事項：
    本件被上訴人未於言詞辯論期日到場，核無民事訴訟法第38
    6 條各款所列情形，爰依上訴人之聲請，由其一造辯論而為
    判決
貳、實體事項：
一、上訴人主張：
  (一)上訴人之配偶盧幸微與被上訴人間因購買手錶衍生消費糾紛
    ，上訴人遂以電話與被上訴人僱傭之客服人員申訴，並應客
    服人員要求提供包含上訴人姓名、身分證字號、聯絡電話等
    個人資料，上訴人於提供上開資料時已表明該資料不得提供
    他人運用，惟被上訴人在未徵得上訴人同意下，竟擅自洩漏
    上訴人及其配偶之資料予訴外人即手錶製造商，經盧幸微向
    臺北縣政府提出消費爭議申訴，上訴人於協商時自陳將上訴
    人之姓名、電話，轉知手錶製造商。縱認被上訴人辦理退貨
    有提供個人資料之必要，然該消費事件係盧幸微與被上訴人
    間之交易行為，被上訴人實無將其個人資料提供被上訴人以
    外第三人運用之權力，實已侵害上訴人隱私權。
  (二)又依消費者保護法規定，郵購或訪問買賣之消費者，對所收
    受之商品不願買受時，得於收受商品後7 日內，退回商品，
    無須說明理由或負擔任何費用或價款，盧幸微於民國98年12
    月15日16時04分許以電話訂購系爭商品，嗣於同年月22日20
    時19分許要求退貨合於前揭規定，被上訴人卻以貨物已使用
    不得退貨為由，拒絕受理，上訴人及盧幸微除於電話中詳述
    退貨理由與方式，並明確表示不願接到被上訴人以外之電話
    ，被上訴人復於同日20時50分撥打上訴人手機確認退貨理由
    、意願、方式及不接收電話聯絡之意願，被上訴人卻蓄意將
    上訴人資料提供手錶製造商。又被上訴人於上訴人電話購物
    時並未告知退貨程序，且型錄上未說明退貨規定，上訴人實
    無義務知悉被上訴人之規定。
  (三)被上訴人為知名經營電視、網路及型錄購物之業者，擁有眾
    多會員，上訴人及盧幸微均為被上訴人會員之一，亦有個人
    資料記錄於被上訴人公司內部，參考被上訴人公司網站刊載
    「個人隱私說明」有關「個人資料的運用」項目所示，惟被
    上訴人枉顧企業經營道德良知及違背上訴人意思，擅自提供
    上訴人及盧幸微個人資料交予手錶製造商使用，依上訴人為
    現職中央政府機關薦任第9 職等本俸5 級公務人員，具一定
    社會地位，被上訴人擅自洩漏，上訴人並於上班時間接獲該
    手錶製造商來電，而非以簡訊方式聯繫，甚於半夜接獲不明
    來電，顯影響正常工作，侵害個人隱私遂行其牟利之目的，
    爰依侵權行為法律關係規定，請求被上訴人賠償新臺幣（下
    同）10萬元等語。
二、被上訴人雖未於言詞辯論期日到場，惟據其前曾到場及提出
    書狀辯稱：
  (一)退換貨是由伊配合廠商負責，並已依退貨程序及上訴人及盧
    幸微之指示通知廠商處理銷退客訴，辦理退貨完成，並未造
    成上訴人個人資料外洩，絕無洩漏上訴人個人資料之故意、
    過失或不法行為，況盧幸微非第一次購物，應知退貨情形。
    再者，被上訴人並非個資法規範之對象，而上訴人參加消費
    爭議協調會係為處理消費爭議，與本件主張之隱私權侵害間
    並無因果關聯。
  (二)上訴人雖得於收受商品後7 日內不具理由退貨，然仍負有回
    復原狀之義務。盧幸微係以商品故障為由通知被上訴人請求
    退貨，而非未說明理由，被上訴人自有以電話聯絡上訴人及
    盧幸微，確認商品瑕疵事實及危險移轉責任之必要，無牟利
    之圖等語置辯。
三、上訴人於原審起訴請求被上訴人給付101,188 元，原審為上
    訴人全部敗訴之判決，上訴人不服，就其中10萬元部分提起
    本件上訴（其餘1,188 元未據上訴，業已確定），並聲明：
    (一)原判決關於駁回上訴人後開第二項之訴部分廢棄；(二)上開
    廢棄部分，被上訴人應給付上訴人10萬元；(三)第一、二審訴
    訟費用由被上訴人負擔。被上訴人則聲明：如主文第1 項所
    示。
四、兩造所不爭執之事實：
  (一)上訴人配偶盧幸微於98年12月15日16時04分許以電話向被上
    訴人訂購「原子小金鋼未來夢奇地腕錶」商品，因發現商品
    故障，故於同年月22日20時19分許要求退貨，並表明由上訴
    人處理後續退貨事宜。
  (二)上訴人應被上訴人僱傭之客服人員要求，提供包含上訴人姓
    名、身分證字號、聯絡電話等個人資料，以辦理系爭商品退
    貨事宜，訴外人即手錶製造商於同年12月23日11時18分聯絡
    上訴人辦理退貨，嗣已退貨完成。
  (三)盧幸微提出消費爭議申訴，兩造遂於99年3 月2 日進行協商
    ，惟雙方對於被上訴人是否洩漏上訴人個資，或已影響上訴
    人生活作息侵害隱私權等，歧見頗深，難趨一致，致協商不
    成立。
五、上訴人主張被上訴人有侵害其隱私權之行為，然為被告所否
    認，並以前揭情詞置辯。是以，本件所應審究者，厥為被上
    訴人有無違法洩漏上訴人之個人資料予手錶製造商，致上訴
    人之隱私權遭受侵害？
  (一)按因故意或過失，不法侵害他人之權利者，負損害賠償責任
    。故意以背於善良風俗之方法，加損害於他人者亦同。違反
    保護他人之法律，致生損害於他人者，負賠償責任。民法第
    184 條著有明文。次按不法侵害他人之身體、健康、名譽、
    自由、信用、隱私、貞操，或不法侵害其他人格法益而情節
    重大者，被害人雖非財產上之損害，亦得請求賠償相當之金
    額。其名譽被侵害者，並得請求回復名譽之適當處分，民法
    第195 條第1 項定有明文。
  (二)又隱私權的概念，源自美國侵權行為法，其經判例承認，可
    得請求救濟之隱私權侵害類型包括：未經同意，為謀財物或
    其他利益而利用他人之姓名或肖像（right of publicity）
    ；對他人私密或其他利益為不合理並高度令人厭惡之侵入（
    intrusionof seclusion) ；不涉公眾正當知之權利而揭露
    他人私事，至其極為不快（publicdisclosure of privatef
    acts）；或明知或可得而知之不實陳述使他人蒙羞（falsel
    ight in the public eye）。其後美國最高法院並自美國憲
    法增補條文第九條（人民保有之其他權利不因憲法列舉若干
    權利而受影響）等引伸出憲法對若干個人私密領域之直接保
    障，包括個人對婚姻、生育、避孕、家庭、養育兒女及教育
    等之自主決定權。德國隱私權之建立，則源於基本法第一條
    （人性尊嚴不可侵犯）與第二條第一項（人人有自由發展其
    人格的權利，但以不侵犯他人之權利，或不違反憲政秩序或
    道德規範者為限），其內容雖與美國大抵相當，但隱私權憲
    法化，故其位階較高。加以特殊之歷史背景，在利益權衡上
    其份量往往高於言論自由，此於美國言論自由在憲法天秤地
    位較高者不同。人格權雖與人性尊嚴相提並論，但前者之應
    用以其他憲法條文並無明定者為限，維護人性尊嚴與尊重人
    格自由發展，乃自由民主憲政秩序之核心價值。本院認為「
    隱私權」，乃係不讓他人無端地干預其個人私領域之權利，
    著重在私生活之不欲人知，係屬於個人於其私人生活事務與
    領域享有獨自權，不受不法干擾，並免於未經同意之知悉、
    或公開妨礙或侵犯之權利，此種人格權，更是維護個人尊嚴
    、保障追求幸福所必要而不可或缺。而隱私權是否受侵害，
    仍應該當於侵權行為之構成要件，詳如後述，合先敘明。
  (三)上訴人主張為協助處理盧幸微與被上訴人間因購物衍生之消
    費糾紛，經由電話向被上訴人僱傭之客服人員申訴，並應該
    客服人員要求提供包含上訴人姓名、身分證字號、聯絡電話
    等個人資料，上訴人於提供資料時已表明相關資料不得提供
    他人運用，惟被上訴人於未經上訴人同意之情形下，擅自洩
    漏上訴人及盧幸微之資料予手錶製造商等語，並提出案件編
    號0000000000/BTPC00000000 號及0000000000/CTPC0000000
    0 號「消費爭議申訴資料表」、臺北縣政府99年2 月1 日北
    府法消字第0990077379號函、臺北縣政府消保官受理消費者
    申訴99年消保申字第20084 號協調紀錄書、「EHS 東森購物
    網」之「個人資料的運用」登載內容、交通部在職證明書、
    獲獎照片、考試院訓練合格證書、公務人員俸額表、公務人
    員專業加給表(一)、通信明細報表等影本各一件及新聞資料共
    2 則、受話通話明細總覽表、退貨方式錄音紀錄為證（分見
    本院板橋簡易庭99年度司板簡調字第245 號卷第7 頁- 第18
    頁、本院卷第13頁- 第15頁），惟依上開兩造不爭執事實所
    示，上訴人係自行提供姓名、身分證字號、聯絡電話等個人
    資料予被上訴人。被上訴人嗣於99年10月7 日本院言詞辯論
    期日陳稱：一般辦理退貨得不具理由，惟上訴人既業已表明
    系爭商品故障，被上訴人始與協力廠商即手錶製造商聯絡，
    故手錶製造商始於同年12月23日11時18分聯絡上訴人（見本
    院卷第52頁背面）。
  (四)消費者之姓名、身分證字號、聯絡電話等資料，係屬個人私
    秘，參酌上開說明，被上訴人所為前開退貨程序固對上訴人
    私生活不欲人知之領域發生影響，然據上訴人所提「東森購
    物網隱私保護政策」條款關於個人資料的運用係約定：「您
    在東森購物網路商城註冊的資料，僅供東森購物網路商城－
    東森得易購物股份有限公司內部使用，除非事先說明，或者
    須與其他商業合作夥伴共用您的資料，才能夠提供您要求的
    服務時，或者依據相關的法律規定，我們將不會將您的資料
    提供給其他人士，或移作其他目的使用」等字樣以觀（見本
    院99年度司板簡調字第245 號卷第11頁背面），足見為達成
    提供消費者所要求之服務目的，被上訴人得提供消費者資料
    予合作廠商。本件上訴人及其配偶均曾向被上訴人購物，應
    知悉且同意該約定，而上訴人既表明代其配偶盧幸微處理退
    貨之意，則被上訴人提供其個人資料予協力廠商以提供退貨
    服務，衡情為被上訴人辦理退貨後續作業所必須，且與上開
    約定無違。再者，上訴人主張隱私權受侵害，依民法第195
    條第1 項前段規定請求非財產上損害賠償者，尚須加害人之
    侵害隱私權行為具備不法性，始足當之。而侵害隱私權不法
    性之認定，應採法益衡量原則，就受侵害之隱私權、加害人
    之權利及社會公益，依比例原則為判斷。被上訴人前揭行為
    ，既為處理上訴人退貨要求相關流程所必需，其並無逾越回
    復原狀之必要手段，經與上訴人因此所受隱私權侵害之程度
    相權衡，難認被上訴人之行為具備侵害上訴人隱私權之不法
    性。
  (五)末按侵權行為所發生之損害賠償請求權，以有故意或過失不
    法侵害他人之權利為其成立要件，此觀民法第184 條之規定
    自明。若其行為並無故意或過失，或其行為與損害之間無相
    當因果關係者，均無令負侵權行為損害賠償責任之可言。而
    所謂過失，係指行為人雖非故意，但按其情節，應注意、能
    注意而不注意，或對於侵權行為之事實，雖預見其發生，而
    確信其不發生者而言。又所謂相當因果關係，係指無此行為
    ，雖必不生此損害，有此行為，通常即足生此損害，是為有
    因果關係，而如無此行為，必不生此損害，有此行為，通常
    亦不生此損害，自無因果關係之情形，最高法院87年度台上
    字第78號裁判意旨可資參考。另按當事人主張有利於己之事
    實者，就其事實有舉證之責任，民事訴訟法第277 條定有明
    文。上訴人另主張以身為中央機關薦任9 職等，且又處理機
    密公務，被上訴人洩漏上開資料致伊經常半夜接獲不明電話
    ，已構成侵權，被上訴人應負損害賠償責任等語，被上訴人
    則否認之，參酌上開說明，自應由上訴人負舉證責任。
  (六)經查，現今電子化社會來臨，個人基本資料如身分證號碼、
    出生年月日等，均為向政府機構申辦各種事項或向民營機構
    辦理信用交易往來、開設帳戶、申辦信用卡、行動電話、購
    買保險…等必備資料。上訴人之姓名、手機號碼、婚姻狀態
    雖經被上訴人轉知手錶製造商，然諸如電子信箱、工作、年
    齡、學歷、財務資料、病歷、消費習慣等足資識別為特定人
    之個人資料並未完整呈現，而有因該資料之傳佈造成上訴人
    安適生活干擾之可能情狀，而上訴人迄今仍未就有利於己之
    事實提出積極證據以實其說，故上訴人此部分之主張，亦不
    足採。
六、綜上所述，上訴人迄今對於有利於己之事實，並未提出積極
    證據以實其說，故上訴人依民法第184 條、第195 條侵權行
    為損害賠償之法律關係提起本件訴訟，並請求被上訴人應給
    付10萬元之損害賠償金，為無理由，應予駁回。原審判決上
    訴人敗訴，並無違誤，上訴意旨仍指摘原判決不當，求予廢
    棄改判，為無理由，應予駁回。
七、本件事證已臻明確，兩造其餘攻擊防禦方法及未經援用之證
    據，經本院斟酌後，認為均不足以影響本判決之結果，爰不
    予一一論述，附此敘明。
八、據上論結，本件上訴為無理由，依民事訴訟法第436條之1第
    3 項、第449條第1項、第78條，判決如主文。
中    華    民    國    99    年    11    月    23    日
                  民事第二庭  審判長法 官 陳麗玲
                                    法 官 張筱琪
                                    法 官 吳振富
以上正本係照原本作成。
本判決不得上訴。
中    華    民    國    99    年    11    月    23    日
                                   書記官  江文彬

司法院資訊處製作；財團法人民間司法改革基金會備份。
